【裁判字號】    95,台上,2
【裁判日期】    950105
【裁判案由】    回復原狀(解除契約)
【裁判全文】
最高法院民事判決                  九十五年度台上字第二號
    上  訴  人  壬○○○
                          路4.
                癸○○○
                辛○○○
                          路1.
                庚○○○
                          甲路.
                丁 ○ ○
                          號
                乙 ○ ○
                          4弄.
                甲 ○ ○
                丙 ○ ○
                戊 ○ ○
                          寮3.
    共      同
    訴訟代理人  嚴 庚 辰律師
                陳 國 瑞律師
    被 上訴 人  己 ○ ○
                          3段.
上列當事人間請求回復原狀（解除契約）事件，上訴人對於中華
民國九十四年六月十四日台灣高等法院台南分院第二審更審判決
（九十四年度上更(一)字第四號），提起上訴，本院判決如下：
    主  文
原判決除假執行部分外廢棄，發回台灣高等法院台南分院。
    理  由
本件被上訴人主張：上訴人戊○○因與其母即訴外人陳儉各向伊
借款新台幣（下同）五百萬元及二百萬元，無法繳交利息及返還
借款，乃代表其他上訴人壬○○○、癸○○○、辛○○○、庚○
○○、甲○○、丁○○、乙○○、丙○○八人（下稱戊○○等九
人），於民國八十六年七月七日與伊簽訂買賣契約書，將其九人
共有坐落嘉義縣民雄鄉○○段好收小段一○七之三號土地（下稱
一○七之三號土地），應有部分共十一分之九；及同段竹圍後小
段一○之二七號土地（下稱一○之二七號土地），應有部分共二
十二分之二十，分別以每坪四萬六千元、二萬元之價格，出賣予
伊，並收受定金五十萬元及三十萬元計八十萬元。嗣因一○七之
三號大部分土地遭嘉義縣政府徵收，僅剩五十四平方公尺之畸零
地，另一○之二七號土地之上訴人應有部分實際僅有二十二分之
九，亦不足出賣之二十二分之二十，為彌補該面積及應有部分之
不足，戊○○雖於同年十二月八日，再收取三十萬元定金，將同
鄉○○○段一一七號土地（下稱一一七號土地）應有部分十二分
之一出售予伊，但經查明該一一七號土地仍非戊○○所有。是上
開三筆土地之買賣，既有可歸責於戊○○等九人或戊○○個人之
事由致給付不能，其等自應依民法第二百四十九條第三款之規定
，加倍返還定金。爰以訴狀繕本之送達兼為解除買賣契約之意思
表示，求為命戊○○等九人連帶給付（返還）伊一百六十萬元；
及戊○○給付伊六十萬元，並均自（訴狀繕本送達翌日後之）八
十九年十月五日起加付法定遲延利息之判決（第一審判命戊○○
等九人連帶給付被上訴人五十萬元本息，駁回被上訴人其餘之訴
。兩造各就其敗訴判決部分，提起第二審上訴）。
上訴人則以：被上訴人買受一○七之三號土地時，即知悉該土地
被徵收之事實。另伊等已事先取得一○之二七號土地共有人陳茂
喜之同意，出售其應有部分二分之一，並於簽訂買賣契約時告知
被上訴人。被上訴人拒不付清價款，反指伊等不履行契約，請求
加倍返還定金，自屬無理。至一一七號土地，因擬將該土地轉售
予伊之訴外人何俊銘，無法取得所有權以辦理移轉登記，故伊等
迄未向被上訴人收取金定，其請求伊等加倍返還金定，亦屬無據
。況一一七號土地係可歸責於被上訴人之事由未付清買賣價金，
伊等原得為同時履行之抗辯而拒絕給付，被上訴人仍不得訴請返
還定金等語，資為抗辯。
原審廢棄第一審所為被上訴人敗訴部分之判決，改判如其聲明（
即命上訴人戊○○等九人再連帶給付一百十萬元本息；上訴人戊
○○再給付六十萬元本息），並駁回上訴人戊○○等九人對第一
審命其連帶給付五十萬元本息部分之上訴，係以：系爭一○七之
三號土地，因遭嘉義縣政府徵收，面積僅剩五十四平方公尺，以
上訴人之應有部分共十一分之九計算，其面積衹有四十四點一八
平方公尺。核諸兩造議定每坪四萬六千元，總價金僅為六十一萬
四千五百六十元，其等竟收受達五十萬元之定金，顯與買賣收受
約一成定金之常情有違。參以戊○○於刑案偵查中坦言被上訴人
於簽約前不知土地被徵收，及依嘉義縣政府之覆函，仍無法確定
已將徵收事宜通知該土地抵押權人張景鳴（被上訴人之子），縱
已通知，亦非通知被上訴人等情，被上訴人抗辯事先不知一○七
之三號土地遭徵收云云，應屬真實。乃上訴人明知該土地大部分
面積已遭徵收，猶將之出賣而陷於給付不能，即屬可歸責於其本
人之事由。又上訴人人出售予被上訴人之一○之二七號土地應有
部分二十二分之二十，其中屬陳茂喜所有之二十二分之十一，依
陳茂喜之證述，可知上訴人迄未取得其所有權。其等既不能履行
屬於陳茂喜所有應有部分之出賣人義務，客觀上即有可歸責而不
能給付之情事。另戊○○將一一七號土地應有部分十二分之一出
賣予被上訴人部分，參酌原共有人何訪及證人何俊銘、張麗香等
人之證言，亦見戊○○無法將其出賣之應有部分辦理移轉登記予
被上訴人，同屬有可歸責於戊○○之事由而不能為給付。是被上
訴人以訴狀繕本之送達為解除各該土地買賣契約之意思表示，自
生解約之效力。其非請求上訴人履行契約，上訴人以被上訴人未
付清價金所為同時履行之抗辯，即不影響上訴人不能給付之責任
。從而，被上訴人於解除契約後，依民法第二百四十九條第三款
規定，請求上訴人連帶或各自加倍返還定金，均屬有據，應予准
許等詞，為其判斷之基礎。
按契約因可歸責於受定金當事人之事由，致不能履行時，該當事
人應加倍返還其所受之定金，固為民法第二百四十九條第三款所
明定。惟所謂不能履行，係指於契約成立後應為給付之時，有客
觀上給付不能之情形而言。倘以不能之給付為契約之標的且其不
能情形無法除去者，依同法第二百四十六條第一項前段規定，其
契約應屬無效，此與契約成立後之不能履行原屬二事，即無容當
事人之一方請求他方加倍返還定金。系爭一○七之三號土地，因
遭嘉義縣政府徵收，面積僅剩五十四平方公尺，以上訴人之應有
部分共十一分之九計算，其面積衹有四十四點一八平方公尺，為
原審認定之事實。則依嘉義縣政府八九府地權字第○四八三八六
號函附說明書（原審上字卷一三四頁、一三五頁）記載：徵收機
關係於八十六年五月十二日通知所有權人公告徵收，同年六月十
一日辦理逕行分割，公告期滿後，除上訴人戊○○外，其餘上訴
人皆已於八十六年六月二十六日領取補償費等情觀之，似見上訴
人係於該土地之大部分完成徵收程序後，始於八十六年七月七日
與被上訴人訂定買賣契約書（一審卷一一頁），將合計十一分之
九之應有部分出賣予被上訴人。果爾，就該被徵收土地部分之買
賣契約，究屬自始以不能之給付為契約之標的？抑為契約成立後
之嗣後給付不能？原審未遑進一步詳為推求，遽為不利於上訴人
之判決，自嫌速斷。其次，被上訴人一再陳稱：因一○七之三號
土地大部分面積遭徵收，一○之二七號土地，上訴人之應有部分
又未達二十二分之二十，戊○○乃另就一一七號土地應有部分十
二分之一與伊簽訂買賣契約，以補其不足等語（一審卷八頁、原
審上字卷五六頁反面），如屬不虛，而雙方之真意倘係就一○七
之三號、一○之二七號土地因徵收致面積或應有部分不足、不能
為給付部分，由戊○○與被上訴人另合意代之以一一七號土地（
應有部分十二分之一）之買賣。則被上訴人是否仍得以該面積遭
徵收，及應有部分之不足，係屬可歸責於上訴人之事由致不能為
給付而解除契約，請求上訴人加倍返還定金？殊非無疑。如該面
積及土地應有部分之不足，確由戊○○與被上訴人合意代之以一
一七號土地（應有部分十二分之一）之買賣，參諸該買賣契約書
第六條（一審卷二六頁）約定：「買主（被上訴人）對於買賣價
款殘額找清同時，賣主（戊○○）要將移轉登記手續證件交付買
方收執……」之旨，似於被上訴人付清全部價款時，戊○○始負
有所有權移轉登記之義務。準此，上訴人是否不得為同時履行之
抗辯？被上訴人是否仍得主張上訴人應負不能給付之責任，據以
解除系爭買賣契約？均待釐清。縱被上訴人解除契約已合法生效
，然契約解除時，依民法第二百五十九條規定，係屬當事人雙方
負「回復原狀」之問題，尚與同法第二百四十九條第三款規定之
加倍返還定金，係以契約因可歸責於受定金當事人之事由致不能
履行為其前提者不同（參見本院六十三年台上字第二三六七號判
例），被上訴人可否以其已解除契約為請求上訴人加倍返還定金
之張本？即須重為斟酌。乃原判決一方面謂上訴人或戊○○個人
就系爭三筆土地之買賣，各有可歸責之事由致不能為給付；一方
面又謂被上訴人以訴狀繕本之送達為解除各該買賣契約之意思表
示，已生解約之效力，得請求加倍返還定金云云，顯有混淆兩者
適用要件之違誤，自有未合。再按連帶債務，必須債務人間對債
權人有明示或法律有規定各負全部給付之責任者，始能成立，此
觀民法第二百七十二條之規定自明。苟上訴人各就一○七之三號
、一○之二七號土地應有部分之買賣契約，確因不能履行，應負
加倍返還定金之責，原審未說明其等應「連帶」給付（返還）之
依據，亦屬疏略。又關於法定遲延利息部分，被上訴人原請求自
訴狀繕本送達翌日起算（一審卷六頁），嗣因上訴人有多人，收
受訴狀繕本之日期各有不同，雖變更為均自（訴狀繕本送達後之
）八十九年十月五日起算（同上卷一九二頁反面）。但上訴人壬
○○○一人，因「遷移不明」，訴狀繕本似未對之為送達（同上
卷三五頁），原審仍命其自八十九年十月五日起加付法定遲延利
息，是否允洽？不無商榷之餘地。上訴論旨，指摘原判決不當，
求予廢棄，非無理由。
據上論結，本件上訴為有理由。依民事訴訟法第四百七十七條一
項、第四百七十八條第二項，判決如主文。
中    華    民    國  九十五  年    一    月    五    日
                      最高法院民事第四庭
                          審判長法官  蘇  茂  秋
                                法官  蘇  達  志
                                法官  陳  碧  玉
                                法官  王  仁  貴
                                法官  高  孟  焄
      本件正本證明與原本無異
                                      書  記  官
中    華    民    國  九十五  年    一    月   十六   日
                                                      v


司法院資訊處製作；財團法人民間司法改革基金會備份。
